【裁判字號】    95,訴,36
【裁判日期】    951211
【裁判案由】    妨害投票等
【裁判全文】
臺灣澎湖地方法院刑事判決                95年度訴字第36號
公  訴  人  臺灣澎湖地方法院檢察署檢察官
被      告  甲○○
選任辯護人  郭清寶律師
上列被告因妨害投票等案件，經檢察官聲請簡易判決處刑（95年
度選偵字第14號），本院認宜以通常程序審理，判決如下：
    主      文
甲○○以非法之方法，使投票發生不正確之結果，處有期徒刑肆
月，如易科罰金，以銀元參佰元即新臺幣玖佰元折算壹日，褫奪
公權參年。緩刑參年。
    事      實
一、甲○○於澎湖縣第15屆縣長、鄉長、第16屆縣議員選舉前，
    明知望安鄉為小區域選區，如以人為方式增加選舉人口，即
    足以影響選舉結果。其為使望安鄉特定選舉候選人順利當選
    ，基於妨害投票之犯意，在無實際遷徙住所之真意下，以虛
    報遷出、遷入戶籍以取得投票權，即俗稱幽靈人口之方式（
    詳細日期、遷徙住址詳如附表所示），將戶籍遷至望安鄉中
    社村，但未實際至該遷入之地址居住。迨取得投票權後，於
    94年12月3日選舉投票日前往澎湖縣第99號投開票所投票，
    使投票發生不正確之結果。
二、案經澎湖縣警察局望安分局報請臺灣澎湖地方法院檢察署檢
    察官聲請簡易判決處刑，經本院馬公簡易庭認不宜以簡易判
    決處刑，移送本院改依通常程序審理。
    理      由
一、訊據被告甲○○矢口否認有何妨害投票犯行，辯稱：伊先生
    乙○○在望安鄉公所工作，有時會去探視他，為了機票、船
    票優惠，所以把戶籍遷到望安云云。惟查：
（一）被告於93年12月30日，將戶籍遷徙至望安鄉中社村花宅31
      號，復於94年12月3日選舉投票日前往澎湖縣第99投開票
      所投票之事實，為被告坦白承認（本院卷第40、42頁），
      並有遷入戶籍登記申請書、第15屆縣長、鄉長、第16屆縣
      議員選舉澎湖縣101投票所選舉人名冊（95年選他字第3號
      卷第23頁、94年選他字第162號卷第30頁）附卷可稽。上
      開事實，堪以認定。
（二）被告雖否認妨害投票犯行，但由其於本院準備程序時陳述
      ：「我先生在澎湖工作期間，我有時會到澎湖看他。我小
      孩跟我都住在高雄我婆婆家裡」（本院卷第40頁），及證
      人即其配偶乙○○所述：被告於86年間有在望安住過，94
      年待過半個月，比較常住在高雄（本院卷第69-7頁），可
      見被告生活重心並不在中社村。又參酌被告前於警詢中陳
      稱：花宅31號屋主是伊先生朋友的房子，伊不知道該屋狀
      況，也沒住過該處，來望安都是住先生的宿舍等語，對照
      證人乙○○所述：望安的宿舍在東安村，伊亦未住過花宅
      31號等語（本院卷第70頁），亦可見被告之生活，與該址
      全無關聯，其將戶籍遷入該處，動機自有可疑。又綜合被
      告遷徒戶籍之時點，距離上述選舉不到1年等情，益見係
      為其取得投票權而遷徙戶籍，並無意實際長期居住於戶籍
      地望安鄉中社村，專為選舉支持屬意之特定候選人，而虛
      偽辦理遷移戶籍。至於被告暨證人乙○○均陳稱：是為了
      機票、船票優惠，才辦理遷移戶籍云云，惟查，證人乙○
      ○為被告之夫，關係密切，有迴護被告之動機；且證人乙
      ○○供承：85年左右就在望安鄉工作（本院卷第70頁）等
      語，而望安鄉居民船票之優惠，早在87年12月1日實施，
      又離島地區居民航空票價補貼辦法，亦早在88年7月1日發
      布施行，若被告純為取得優惠，又何以遲至93年底才遷移
      戶籍？從而，被告上開所辯，無非事後卸責之詞，不足採
      信。
（四）綜上所述，被告所為各項抗辯及所提證據，均不足以作為
      有利之認定。被告於選前1年之內遷移戶籍，又在無長期
      居住事實之情形下，以不實遷移戶籍取得之選舉權，於選
      舉日往返戶籍地投票所投票，造成投票總數虛增之結果。
      本案事證明確，被告犯行堪以認定。
二、查被告甲○○行為後，緩刑、易科罰金之相關法律均業經變
    更，並俱於95年7月1日施行，玆經整體比較結果，裁判時法
    並未對被告較為有利，從而，依刑法第2條第1項規定，自應
    適用各該行為時法，亦即修正前法律論處。核被告所為，係
    犯刑法第146條第1項之妨害投票罪。爰審酌被告以虛報遷入
    戶籍取得投票權之方式，而參與投票，使投票發生不正確結
    果，破壞民主機制之正常運作，犯後猶否認犯行等一切情狀
    ，量處如主文所示之刑，並依修正前刑法第41條第1項前段
    之規定，諭知易科罰金折算標準。又被告所犯為刑法分則第
    6章之妨害投票罪，且經宣告有期徒刑以上之刑，依公職人
    員選舉罷免法第98條第3項規定，併予宣告褫奪公權3年。另
    被告前雖曾於84年間受有期徒刑以上刑之宣告，但於84年8
    月24日執行完畢後，5年以內未曾受有期徒刑以上刑之宣告
    ，業據本院依職權調閱臺灣高雄地方法院檢察署84年執字第
    5599號執行卷宗及臺灣高等法院被告全國前案紀錄表查核無
    誤，其因受人情壓力，一時失慮致觸刑章，經此偵審程序教
    訓，當知警惕而無再犯之虞，本院認前開對其刑之宣告，以
    暫不執行為適當，爰予宣告緩刑3年，以啟自新。
三、聲請簡易判決意旨另以：被告於前述時間、地點，將戶籍地
    址虛報遷入澎湖縣望安鄉，使戶政機關及選舉委員會之公務
    員，將不實之戶籍資料登載於職務上所掌之戶籍登記簿冊及
    選舉人名冊上，足生損害於望安鄉戶政機關、選舉委員會對
    戶政管理、選舉事務之正確性，因認被告另涉有刑法第214
    條之使公務員登載不實文書罪嫌。惟按刑法第214條所謂使
    公務員登載不實事項於公文書罪，須一經他人聲明或申報，
    公務員即有登載之義務，並依其所為之聲明或申報予以登載
    ，而其登載之內容又屬不實之事項，始足構成；若其所為聲
    明或申報，公務員尚須為實質之審查以判斷其真實與否，始
    得為一定之記載者，即非本罪所稱之使公務員登載不實，自
    無成立刑法第214條罪責之可能。又戶籍法第25條、第54條
    、第56條規定：戶籍登記事項自始不存在或自始無效時，應
    為撤銷之登記，故意為不實之申請者，由戶政事務所處罰之
    ；次依同法第47條第3、4、5項、同法施行細則第13條第1項
    第9款、第2項、第15條之規定，戶籍遷徙登記之申請，應於
    事件發生或確定後30日內為之，申請人應於申請時提出證明
    遷徙事實之文件，由戶政機關查驗核實後為之。足徵戶籍法
    所謂之遷出及遷入登記，並非僅指戶籍上之異動而已，實應
    包括居住處所遷移之事實行為在內，故如僅將戶籍遷出或遷
    入，而實際居住所未隨之遷移，本質上即屬不實，戶政事務
    所除可依上開規定科以行政罰鍰外，並得以其實際上無遷徙
    之事實，而逕行撤銷其遷入登記（最高法院91年第17次刑事
    庭會議決議）。依上開說明，本件被告遷移戶籍，該管公務
    員顯有查核之義務，雖為選舉而為不實之戶籍遷入，但應無
    刑法214條之適用，不能構成上述罪名。因聲請意旨認為此
    部分與前述有罪部分有裁判上一罪關係，故本院不另為無罪
    之諭知，附此敘明。
據上論斷，依刑事訴訟法第299條第1項前段，公職人員選舉罷免
法第98條第3項，刑法第2條第1項前段、第146條第1項、修正前
刑法第37條第2項、第41條第1項前段、第74條第2款，修正前罰
金罰鍰提高標準條例第2條，判決如主文。
本案經檢察官丙○○到庭執行職務。
中    華    民    國    95    年    12    月    11    日
                  刑事庭   審判長法  官 管安露
                                 法  官 陳順輝
                                 法  官 李宛玲
以上正本係照原本作成。
如不服本判決，應於判決送達後10日內，向本院提出上訴狀（須
附繕本）。
中    華    民    國    95    年    12    月    12    日
                                 書記官 莊茹茵
論罪條文：
刑法第146條第1項：
以詐術或其他非法之方法，使投票發生不正確之結果或變造投票
之結果者，處 5 年以下有期徒刑。
附表：
┌──┬────┬─────┬──────┬─────┐
│編號│姓名    │戶籍址    │實際址      │遷移日期  │
│    │        │          │            │及委託人  │
├──┼────┼─────┼──────┼─────┤
│一  │甲○○  │澎湖縣望安│現戶籍：澎湖│93/12/30  │
│    │        │鄉中社村花│縣望安鄉將軍│本人      │
│    │        │宅31號    │村將軍澳23號│          │
│    │        │          │            │          │
│    │        │          │現居：高雄市│          │
│    │        │          │建德路204巷 │          │
│    │        │          │15弄6之9號  │          │
│    │        │          │            │          │
│    │        │          │            │          │
└──┴────┴─────┴──────┴─────┘


司法院資訊處製作；財團法人民間司法改革基金會備份。
